【裁判字號】    96,訴,2359
【裁判日期】    970331
【裁判案由】    居留事件
【裁判全文】
臺北高等行政法院判決
                                     96年度訴字第02359號
原      告  甲○○
被      告  內政部
代  表  人  乙○○（部長）
上列當事人間因居留事件，原告不服行政院中華民國96年5 月7
日院臺訴字第0960084726號訴願決定，提起行政訴訟，本院判決
如下：
    主  文
原告之訴駁回。
訴訟費用由原告負擔。
    事  實
一、事實概要：原告之配偶林清蘭於民國（下同）95年10月23日
    向被告申請依親居留，於95年11月27日接受面談時，坦承曾
    冒其胞姊（林清英）身分，以漁船方式偷渡入境，有未經許
    可入境之事實，致未通過面談，於95年11月29日遭強制出境
    ，被告並依「大陸地區人民在臺灣地區依親居留長期居留或
    定居許可辦法」（下稱居留或定居許可辦法）第14條第1 項
    第1 款、第7 款、第9 款及第2 項規定，於95年12月12日以
    台內警境孝莒字第0950922357號不予許可處分書（下稱系爭
    處分）復知：「不予許可，並自出境之翌日起算4 年後，始
    得再申請依親居留」。原告不服，提起訴願遭決定不受理，
    遂提起行政訴訟。
二、兩造聲明：
  (一)原告聲明：
    1.訴願決定及原處分均撤銷。
    2.訴訟費用由被告負擔。
  (二)被告聲明：
    1.駁回原告之訴。
    2.訴訟費用由原告負擔。
三、兩造之爭點：原告得否以利害關係人身分就系爭處分提起行
                政救濟？
  (一)原告主張之理由：
    1.系爭處分否准原告配偶林清蘭所提依親居留申請，致原告
      無法與其配偶共同生活，原告自屬因系爭處分受有不利益
      之利害關係人，而得循序提起行政救濟。
    2.原告之配偶經合法申請入境，並已於台灣合法居留達2 年
      餘，被告撤銷原告配偶之居留許可，顯違信賴保護原則。
      原告配偶雖曾於92年3 月冒其胞姊之名來台，然被告業以
      此違章行為於92年12月25日遣返原告配偶，已處分完畢在
      案，故原告配偶嗣後方可再經被告同意入境。原告配偶此
      次依親居留之許可處分既無違法之處，被告自不可逕以居
      留或定居許可辦法第14條第1 項第1 款撤銷該合法居留許
      可。縱認被告撤銷原依親居留許可係屬合法，然原告配偶
      既已曾因冒用其胞姊之違法行為遭被告遣送，被告復以此
      為由撤銷原告配偶之依親居留許可，亦顯違一行為不二罰
      之法理。
  (二)被告主張之理由：
    1.按訴願法第18條所規定之利害關係人係指法律上之利害關
      係人，亦即其權利或法律上利益因行政處分而直接受有損
      害者，若僅具經濟上、情感上或其他事實上之利害關係者
      ，並不屬之。原告雖與林清蘭結婚，惟原告尚非系爭處分
      之受處分人，亦非法律上之利害關係人，其提起訴願，即
      於法不合，不應受理。
    2.按「大陸地區人民申請在臺灣地區依親居留，有下列情形
      之一者，不予許可；已許可者，撤銷或廢止其許可：一、
      未經許可入境或未經查驗入境。‧‧‧七、所提供之文書
      係偽造、變造、無效、經撤銷或申請原因自始不存在。九
      、未通過面談或申請人與依親對象無同居之事實。‧‧‧
      」「有前項第1 款或第5 款至第9 款情形者，其申請案除
      依前項規定不予許可外，並自其出境或事後查覺之翌日起
      3 年至5 年內，不得再申請；有前項第2 款情形者，其申
      請案除依前項規定不予許可外，並自其出境之翌日起1 年
      至3年內，不得再申請。」居留或定居許可辦法第14條第
      1 項第1 款、第7 款、第9 款及第2 項定有明文。林清蘭
      自應自出境之翌日起算4 年後，始得再申請依親居留，並
      無違法或不當。
    3.系爭處分係依據林清蘭於95年11月27日接受面談時，坦承
      曾冒其胞姊（林清英）之身分，於92年以漁船方式偷渡入
      境，有未經許可入境之事實，致未通過面談，並於95年11
      月29日強制出境。因原告配偶之胞姊林清英未曾入境臺灣
      ，故無其申請資料可供查核，致林清蘭於申請來台時，被
      告無法發現其曾冒用其胞姊之違法情事，嗣經被告所屬警
      政署刑事警察局95年6 月22日函告，經由指紋比對方知上
      情，並通知其面談，並非於林清蘭結婚2 年後始予處分，
      又其2 次遭遣送出境，所依據之法令並不相同，亦無一事
      二罰之情。
    理  由
一、行政訴訟法第4 條第1 項規定：「人民因中央或地方機關之
    違法行政處分認為其權利或法律上利益受損害者，經依訴願
    法提起訴願而不服其決定，或提起訴願逾3 個月不為決定，
    或延長訴願決定期間逾2 個月不為決定者，得向高等行政法
    院提起撤銷訴訟。」是提起撤銷訴訟者，以主張其權利或法
    律上利益，因行政機關之違法行政處分而受損害為要件，此
    即學說上所稱原告必須具有「訴訟權能」，其提起訴訟始能
    謂適格。在撤銷訴訟，通常行政處分之相對人即具有訴訟權
    能，但如非行政處分之相對人之第三人，其不可能因行政處
    分而有權利或法律上利益受侵害者，第三人對該行政處分不
    具備訴訟權能，原告不適格，訴訟即無理由應予駁回（改制
    前行政法院86年判字第573 號及78年判字第2320號判決參照
    ）。又上述所稱之法律上之利益，係指法律上值得保護之利
    益，經濟上、情感上或事實上之利益，並不屬之。
二、查系爭處分之受處分人為林清蘭，並非原告。原告雖主張系
    爭處分否准其配偶林清蘭之依親居留申請，致其無法與其配
    偶共同生活，屬因系爭處分受有不利益之利害關係人云云。
    惟查夫妻各自為權利義務之主體，配偶之一方因行政機關作
    成違法或不當之行政處分，致其權利或法律上之利益受有損
    害，他方配偶並非當然為行政處分之利害關係人（最高行政
    法院96年度判字第838 號判決可資參照）。況夫妻互負同居
    義務係因婚姻關係而衍生，然同居義務尚非婚姻關係之全部
    ，且履行同居係雙方互動關係，臺灣地區配偶至大陸地區履
    行同居義務，非屬客觀不能，尚不足以認定該同居義務為保
    護法益之類型。是原告不因系爭處分致其本人之權利或法律
    上利益受有損害，自難認其為利害關係人而得提起訴願及行
    政訴訟。訴願決定以其不符訴願法第18條規定，不予受理，
    並無違誤。原告復提起本件訴訟，自屬當事人不適格，而欠
    缺權利保護必要，其訴顯無理由，爰不經言詞辯論，逕以判
    決駁回。
三、兩造其餘陳述於判決結果不生影響，無庸一一論列，併予敘
    明。
據上論結，本件原告之訴為無理由，爰依行政訴訟法第98條第1
項前段、第107 條第3 項，判決如主文。
中    華    民    國    97    年    3     月    31    日
                    臺北高等行政法院第三庭
                              審判長法  官  姜  素  娥
                                    法  官  曹  瑞  卿
                                    法  官  楊  莉  莉
上為正本係照原本作成。
如不服本判決，應於送達後20日內，向本院提出上訴狀並表明上
訴理由，如於本判決宣示後送達前提起上訴者，應於判決送達後
20日內補提上訴理由書（須按他造人數附繕本）。
中    華    民    國    97    年    3     月    31    日
                                    書記官  林  俞  文


司法院資訊處製作；財團法人民間司法改革基金會備份。
